最高法院民事判決　　　　　　　九十六年度台上字第二七五號
上　訴　人　甲○○
訴訟代理人　徐盛國律師
上　訴　人　彰化縣政府
法定代理人　乙○○
上　訴　人　彰化縣立平和國民小學
法定代理人　丙○○
共　　　同
訴訟代理人　王傳賢律師
上列當事人間請求返還土地等事件，兩造對於中華民國九十五年
五月二十三日台灣高等法院台中分院第二審判決（九十三年度重
上字第七０號），各自提起上訴，本院判決如下：
    主  文
原判決關於駁回上訴人甲○○請求遷讓及拆屋還地之訴及該訴訟
費用部分廢棄，發回台灣高等法院台中分院。
上訴人甲○○其他上訴及上訴人彰化縣政府、彰化縣立平和國民
小學之上訴均駁回。
第三審訴訟費用，關於駁回上訴部分，由上訴人各自負擔。
    理  由
本件上訴人甲○○（下稱甲○○）主張：坐落彰化縣彰化市○○
段南郭小段五三八之一地號面積○．○五七二公頃土地及同段五
三八之二地號面積○．○五七一公頃土地（下稱系爭土地）為伊
所有。上訴人彰化縣政府、彰化縣立平和國民小學（下稱彰化縣
政府、平和國小）無正當權源占用系爭土地充為學校用地。系爭
土地上建物二層樓教室為縣有房屋，平和國小為使用機關，依民
法第七百六十七條規定，伊自得本於所有人物上請求權請求彰化
縣政府、平和國小拆除地上建物，將土地騰空遷讓返還予伊，又
依土地徵收條例第五十八條第五項規定，政府依法徵用人民所有
土地時，依法每年尚應依公告現值百分之十計付補償費，則政府
非法占用人民土地時更得類推適用上開規定，依侵權行為及不當
得利之法律關係請求彰化縣政府、平和國小給付相當租金之損害
金。爰求為命（一）彰化縣政府將系爭五三八之一地號土地上如
第一審判決附圖（下稱附圖）所示編號(1)部分面積○．○○二六
公頃及系爭五三八之二地號土地上編號(2)部分面積○．○一一一
公頃之建物拆除，並與平和國小將系爭土地全部返還予伊；(二)
彰化縣政府、平和國小應自起訴狀繕本送達翌日起至拆除地上物
，將土地返還予伊之日止，按月給付與伊新台幣（下同）二十萬
零二十五元；(三)前二項聲明，彰化縣政府、平和國小之一若為
給付，其他人於此給付之範圍，同免責任之判決。
彰化縣政府、平和國小則以：系爭土地係彰化市公所於民國四十
六年向地主價購，價款已付清，嗣因承辦土地過戶之代書葉萬丁
死亡，其保管之文件遺失，致未能辦妥所有權移轉登記手續。彰
化市公所於五十一年間將系爭土地撥歸為平和國小校地，且系爭
土地原所有權人林玉柱、林敏聰、林錦雲、林錦華曾於六十二年
間書立土地使用權證明書予平和國小供申請營造執照使用。甲○
○縱由林錦雲、林錦華處受讓系爭土地，仍應受該土地使用權證
明書之效力拘束，平和國小使用系爭土地並非無權占有。又將系
爭土地供平和國小建設與利用，係屬行使公權力之行為，政府提
供校地供平和國小使用之意思表示，自為行政處分，在行政處分
未被撤銷前，司法機關不能否認其效力，是在行政處分仍有效之
前提下，平和國小使用系爭土地應非無權占用。另行使公權力因
故意過失不法侵害人民權利，只能依國家賠償之規定及程序請求
等語，資為抗辯。
原審廢棄第一審所為甲○○關於請求拆屋還地部分勝訴之判決，
改判駁回其訴，並駁回甲○○其餘上訴及彰化縣政府、平和國小
之附帶上訴，無非以：系爭土地分割自同段五三八地號土地，該
五三八地號於四十四年間之土地所有人為林金能、林玉柱應有部
分各二分之一。四十四年九月二日林金能死亡，由林錦雲、林錦
華繼承原所有人林金能應有部分，並於四十七年五月九日完成繼
承登記。嗣後由林錦雲、林錦華分別於九十二年七月十七日、九
十二年七月十八日將其應有部分移轉於第三人白金隆，隨即於九
十二年七月三十一日辦理土地分割為五三八之一地號、五三八之
二地號等六筆土地。再於九十二年八月二十日辦理共有物分割，
由白金隆取得系爭五三八之一地號及五三八之二地號土地，再於
九十二年九月二十五日以買賣為原因移轉登記系爭土地所有權予
甲○○。系爭五三八之一地號土地如附圖所示編號(1)部分面積○
．○○二六公頃及系爭五三八之二地號土地上如附圖所示編號(2)
部分面積○．○一一一公頃土地上建有二層樓教室（彰化縣有財
產登記卡，登記為縣有房屋），其餘則為空地使用之事實，為兩
造所不爭，並有土地登記簿謄本可憑，且經台灣彰化地方法院（
下稱彰化地院）囑託彰化地政事務所鑑測明確，堪信為真實。彰
化縣政府、平和國小雖抗辯甲○○取得系爭土地所有權係基於通
謀虛偽意思表示，應屬無效云云，惟未舉證以實其說，自難採信
。縱認彰化縣政府、平和國小確有價購系爭土地之事實，其占有
系爭土地亦僅基於債（買賣）之法律關係，僅得對抗債務人，對
於嗣後取得物權之甲○○固屬無權占有。惟系爭土地自四十七年
起即因供平和國小校地使用，陸續自四十八年間招標興建校舍，
迄六十四年間完工，當時系爭土地所有人林敏聰、林錦華、林錦
雲或其母林許玉葉並未異議，任憑彰化縣政府、平和國小使用，
迄九十二年七月間林錦雲、林錦華始移轉其應有部分與白金隆、
分割，再轉讓甲○○。甲○○旋始於九十二年十月七日提起本件
訴訟請求拆除教室交還土地。具見系爭土地供平和國小使用已三
、四十年，目標顯著，且自五十一年、五十二年、五十六年起陸
續免稅，有彰化縣稅捐稽徵處函可稽，甲○○購買時不可能不知
。平和國小班數已達一百二十四班，尚須借用彰安國中教室上課
，對系爭校地需求迫切，如遭拆除教室遷讓交還，對於國家社會
造成極大損失。甲○○既另請求彰化縣政府、平和國小返還不當
得利，已稍可平衡其利益，甲○○訴請拆屋還地部分應屬權利濫
用，不應准許。又無權占有他人土地可能獲得相當於租金之利益
為社會通常之觀念，彰化縣政府、平和國小占用系爭土地對甲○
○既屬無權占有，則其請求彰化縣政府、平和國小給付自起訴狀
繕本送達翌日（即九十二年十月十七日）起至彰化縣政府、平和
國小拆除地上建物交還土地之日止，按月給付相當於租金之不當
得利部分，自屬有據。經斟酌系爭土地位於彰化市區，西邊為中
正路，交通方便，依土地登記簿記載系爭土地為建地，公告現值
達每平方公尺二萬一千元等情，以系爭土地申報總價年息百分之
十計算相當於租金之損害（即系爭二筆土地面積共一千一百四十
三平方公尺，申報地價每平方公尺三千六百八十元），命彰化縣
政府、平和國小按月給付，尚無不合。查甲○○依私法不當得利
或侵權行為法律關係請求，並無類推適用土地徵收條例第五十八
條第五項規定，即按公告現值百分之十計算損害金之依據，其併
請求類推適用該規定計算損害金，命彰化縣政府、平和國小自上
揭日期起至拆除系爭地上教室返還土地予甲○○之日止，按月再
給付十六萬四千九百七十三元，核無理由，應予駁回。從而甲○
○請求彰化縣政府、平和國小自九十二年十月十七日起至其拆除
地上建物交還土地之日止，按月給付三萬五千零五十二元。上開
給付，如其中一人已為履行，其他人於給付範圍內同免責任，為
有理由，應予准許，逾此範圍之請求，為無理由，應予駁回等詞
，為其判斷之基礎。
一、關於甲○○請求彰化縣政府、平和國小拆屋還地部分：
按甲○○既係系爭土地所有權人，而彰化縣政府、平和國小縱與
原土地所有權人有買賣之法律關係，亦僅得對抗原土地所有權人
，對於嗣後取得物權之甲○○仍屬無權占有，為原審所確認之事
實。且甲○○一再於原審表明願與彰化縣政府、平和國小和解，
或請彰化縣政府、平和國小向其承租，均不為彰化縣政府、平和
國小所接受，則甲○○請求彰化縣政府、平和國小拆屋還地，目
的在回復其所有物，能否謂係損人而不利於己，而認其行使所有
物返還請求權為權利濫用，即有詳研之必要。甲○○上訴論旨，
指摘於其不利之此部分原判決不當，求予廢棄，非無理由。
二、關於彰化縣政府、平和國小上訴部分及甲○○請求再給付不
當得利部分：
原審本於上述理由而為上訴人彰化縣政府、平和國小不利之判決
及甲○○請求再給付不當得利部分不利之判決，經核於法並無違
背。上訴論旨，仍就原審取捨證據、認定事實及解釋契約之職權
行使，暨其他與判決結果不生影響之理由，指摘原判決關此部分
不當，求予廢棄，非有理由。
據上論結，本件彰化縣政府、平和國小之上訴為無理由，甲○○
之上訴為一部有理由、一部無理由，依民事訴訟法第四百七十七
條第一項、第四百七十八條第二項、第四百八十一條、第四百四
十九條第一項、第七十八條，判決如主文。
中　　華　　民　　國　九十六　年　　二　　月　　一　　日
                      最高法院民事第六庭
                          審判長法官  許　朝　雄
                                法官  謝　正　勝
                                法官  鄭　玉　山
                                法官  吳　麗　女
                                法官  袁　靜　文
      本件正本證明與原本無異
                                      書  記  官
中　　華　　民　　國　九十六　年　　二　　月　 十四 　日
                                                      v
